---
title: "Identificação de fatores genéticos que medeiam o desenvolvimento da síndrome de evitação a sombra (SAS) em resposta a disponibilidade de nitrogênio em Arabidopsis thaliana"
subtitle: "Laboratório de Estatística I - UFMG"
author: "Salvador Alves Ferreira Netto (2022040141)
        Nicolas Adam Berger Monteiro (2022039950)
        Marcelo Pinheiro do Amaral Filho (2020042686)
        Marcello França Magni (2022079498)"
#abstract: ""
#date: "25/10/2024"
lang: pt
format: 
  pdf:
    #toc-title: "Summary"
    #toc-location: right
    fontsize: 12pt
    linestretch: 1.5
    toc: false
    toc-depth: 3
    number-sections: false
    number-depth: 3
    documentclass: report
    fig-cap-location: bottom
    fig-pos: 'H'
    geometry:
      top=3cm
      left=3cm
      right=2cm
      bottom=2cm
execute:
  echo: false
  warning: false
  output: false
---


```{r}
#| output: false
#| echo: false

library(dplyr)
library(tidyverse)
library(lmtest)
library(forecast)
```

```{r}
#| output: false
#| echo: false
#| 

dados = read_csv("airline-passengers.csv")

dados <-  dados[,2]
```

# Descrição dos Dados

• Faça uma descrição dos dados. Qual série temporal foi escolhida? Como os 
dados foram obtidos? 

Série Temporal Escolhida: A série temporal "Airline Passengers" consiste no número mensal de passageiros transportados por uma companhia aérea internacional.
Fonte dos Dados: Este conjunto de dados é baseado em registros históricos amplamente usados em estudos acadêmicos e exemplos de livros, como o "Time Series Analysis" de Box e Jenkins.
Período de Coleta: A série cobre de janeiro de 1949 a dezembro de 1960, totalizando 144 observações mensais.
Formato dos Dados:
Coluna Month: Representa o mês de cada observação no formato YYYY-MM.
Coluna Passengers: Contém o número de passageiros transportados (em milhares).


• Retire as últimas 6 ou 12 observações (conjunto teste) para fins de comparação 
de previsões. Os dados restantes (conjunto treinamento) serão utilizados para o 
ajuste dos modelos. 




```{r}
#| echo: true

teste <- dados[133:144,]
treino <- dados[1:132,]
```

• Faça um gráfico da série e comente.


```{r}
treino = ts(treino,
          start=1949,
          frequency=12) 
```


```{r}
plot(treino)
```

A série apresenta de forma evidente uma sazonalizade anual e uma tendência crescente.


# Ajuste Modelos

## ARIMA

```{r}
acf(treino, lag.max = 60) 
pacf(treino, lag.max = 60)
```



```{r}
diff_treino <-  diff(treino)
```

```{r}
acf(diff_treino, lag.max = 60) 
pacf(diff_treino, lag.max = 60)
```

```{r}
m1 = arima(treino,
           order = c(0, 1, 1),
           seasonal = list(order = c(0, 1, 1)))
m1
coeftest(m1)
```

Escolhemos o modelo com diferenciação e MA(1) porque a série apresenta um pico siginificativo no lag 1 do ACF e decrescimento exponencial no PACF. Já para a diferenciação foi necessário realiza-lá, pois a série não parecia estacionária. No caso da sazonalidade escolhemos uma MA(1), pois a cada 12 meses tem picos significativos no ACF, e a diferenciação foi necessária pois a parte sazonal não parecia estacionária.

```{r}
m2 = arima(treino,
           order = c(0, 1, 1),
           seasonal = list(order = c(0, 1, 0)))
m2
coeftest(m2)
```
```{r}
m3 = arima(treino,
           order = c(1, 1, 1),
           seasonal = list(order = c(1, 1, 1)))
m3
coeftest(m3)
```

```{r}
m4 = arima(treino,
           order = c(0, 1, 1),
           seasonal = list(order = c(1, 1, 1)))
m4
coeftest(m4)
```

```{r}
m5 = arima(treino,
           order = c(0, 1, 1),
           seasonal = list(order = c(0, 0, 1)))
m5
coeftest(m5)
```

```{r}
res = m2$res
shapiro.test(res)
hist(res)
```

```{r}
acf(res, lag.max = 60)
pacf(res, lag.max = 60)
```


```{r}
k = c(21,23)

for (i in k){
  box_teste = Box.test(res, lag = i, type = c('Box-Pierce', 'Ljung-Box'), fitdf = 0)
  print(teste)
}

```

## Alisamento Exponencial


```{r}
serie_aehw <- HoltWinters(treino, seasonal = c("multiplicative"))

serie_aehw$fit
```


```{r}
alfa=serie_aehw$alpha
beta=serie_aehw$beta
gama=serie_aehw$gamma

print(alfa)
print(beta)
print(gama)
```


```{r}
plot(serie_aehw, lwd=2, col="black", xlab="Ano", ylab=NA)

```

# Comparação de modelos 

```{r}
previsao_aehw = predict(serie_aehw, n.ahead=12, prediction.interval = TRUE, level = 0.95, interval="prediction") 

plot(serie_aehw, previsao_aehw, lwd=2, col="black", xlab="Ano", ylab=NA)

```
```{r}
predict_aewh <- as.data.frame(previsao_aehw)

diff_real_aewh = (predict_aewh$fit - teste)^2

eqmp_aehw <-  mean(diff_real_aewh$total_passengers)

sqrt(eqmp_aehw)
```

```{r}
previsao_arima <- forecast(m2, h = 12)
plot(previsao_arima)
```


```{r}
previsao_arima <- as.data.frame(previsao_arima$mean)
```



```{r}
diff_real_arima = (previsao_arima - teste)^2

eqmp_arima <-  mean(diff_real_arima$x)

sqrt(eqmp_arima)
```

